【裁判字號】    89,上訴,2233
【裁判日期】    891011
【裁判案由】    妨害公務等
【裁判全文】
臺灣高等法院臺中分院刑事判決          民國八十九年度上訴字第二二三三號
    上  訴  人
    即  被  告  乙○○
    選任辯護人  宋永祥
右上訴人因妨害公務等案件，不服台灣台中地方法院中華民國八十九年十月十一日第
一審判決（民國八十八年度訴字第一九一五號，起訴案號：台灣台中地方法院檢察署
民國八十八年度偵字第七一二五號），提起上訴，本院判決如左：
    主  文
原判決撤銷。
乙○○共同損壞公務員職務上委託第三人掌管之文書，處有期徒刑肆月，如易科罰金
，以佰元折算壹日。
    事  實
一、乙○○係台中縣太平市○○路三五八巷一弄一號紅鍛企業股份有限公司（下稱紅
    鍛公司）之股東，為該公司之實際負責人，以紅鍛公司名義與台灣電力股份有限
    公司（下稱台電公司）訂約為台電公司之用電戶，並租用第00000000電
    錶一只，詎其為圖減省用電費用，竟意圖為自己不法所有，於民國八十六年七月
  間某日，與某不詳姓名之成年人基於犯意聯絡，由乙○○委請該不詳姓名成年人
    將台電公司職務上裝設在該電錶上用以證明為台電公司所加封而具文書性質之電
    錶箱外鉛質封印及封印鎖撬開致其損壞後，打開電錶將電錶本體原係額定電壓一
    一０伏特之機種，改裝成額定電壓二二０伏特之機種，並拆除電錶本體內二組之
    「電壓定部磁分路組件」，造成計量失準，以此方法接續竊電使用，致八十六年
    七月使用之電量，（八月抄錶）由三－六月之每月十餘萬度降為五萬六千度，嗣
    於八十六年八月一日下午十四時二十五分許，在上址由台電公司稽查員戊○○會
    同警員查獲，並扣得上開電錶一個。
二案經法務部調查局台中市調查站報請臺灣臺中地方法院檢察署檢察官偵查起訴。
    理  由
一被告乙○○矢口否認有上開毀損電錶封印鉛打開電錶改裝電錶本體及拆除電壓定
    部磁分路組件以竊電之犯行，辯稱：伊於八十六年七月二十五日發現紅鍛公司電
    壓驟降，隨即以書面向台電公司提出申請檢驗電錶，台電公司並於七月二十九日
    及八月一日指派人員檢驗並取回電錶，若伊有損壞及改裝電錶，應不會主動要求
    台電公司人員前來查核，且僅憑台電公司之認定，證據實有不足，再者伊僅國小
    畢業，應不具改造電錶之能力云云，經查：右揭事實，業據台電公司稽查員戊○
    ○於警訊、偵查原審及本院審理中指證綦詳，並有台電公司用電實地調查書一張
    附卷可稽及電錶一個扣案可證，該電錶於八十六年七月抄錶用電度數為一四八０
    ００度（即同年六月用電），其後七月份用電即驟減至五六０００度，（八月抄
    錶）及至同年八月一日查獲換裝新錶後，於同年九月抄錶時，用電量即增至一七
    八０００度，此有用電資料一紙在案可考，足見八月抄錶時上開電錶計費已有失
    真現象，而扣案之電錶經原審送財團法人台灣大電力研究試驗中心進行測試及鑑
    定，認：「二、本案之電度表（三相三線式需量瓦時計、中興製、ＶＬ－６３Ａ
    型、額定電壓１１０Ｖ、額定電流２．５Ａ、器號00000000）經本中心
    檢驗結果（詳如本中心大表驗字第８９１６３號電度表檢驗報告，如附件），電
    度表之器差於全載時為－７４．９％，於輕載時為－７６．２％、檢查器差為－
    ７５．２％，嚴重短計電度；電度表檢定合格印證（鉛封）經拍照存證後剪斷鉛
    封銅線、開啟表蓋由中興電工機械股份有限公司人員鑑定內部構造，其結果如下
    ：（一）此具電度表名牌標示額定電壓一一０伏特，但電度表本體為額定電壓二
    二０伏特之機種，此與名牌標示（一一０伏特）不符及與此具電度表之計量器（
    使用於一一０伏特機種）不符。（二）電度表本體內「電壓定部磁分路組件」，
    二組均被拆除。（三）電度表電壓指示燈二只，於電度表通以一一０伏特電壓時
    均不亮，經通以二二０伏特電壓時，該二只電壓指示燈點亮，此與電度表本體額
    定電壓為二二０伏特機種之特性相符。三、本案電度表之檢定合格印證（封鉛）
    經本中心鑑定結果如下：（一）．．．．．．（二）鉛封銅線於其一穿入鉛粒處
    有遭人為扭緊及沾黏有疑似接著劑之現象。．．．．．．」此有該中心八十九年
    八月十五日大電表字第八九０八０九七五號函及所附之電度表檢驗報告一紙、檢
    驗相片七幀可證，而鑑定證人賴邦彥於原審亦到庭證稱：「一般電錶出廠，名牌
    標示電壓應與（電錶）本體額定電壓相符，本件不符，明顯有人為介入，而且名
    牌額定電壓是正確的，故應係電度錶本體，遭人更換，如此更換結果，對用戶有
    利，致使計量誤差為負５０％，亦即原應為一千度，竟變成五百度」、「據製造
    廠商告知，被拆除之（電壓定部磁分路）組件是使電度錶電度計量短少，導致使
    用度數變少，如此對用戶便有利，電度表出廠時，該組件不可能脫落，而且脫落
    之東西也會在電度表內，而本件在電度表內並無發現該組件，足見是人為因素所
    致」（見原審八十九年九月五日審判筆錄），鑑定證人王小屏於原審亦證稱：「
    鉛封銅線於其一穿入鉛粒處有遭人為扭緊及沾黏有疑似接著劑之現象，乃表示鉛
    （封）粒處遭人扭緊，銅線是被剪斷，如此才能進入本體，因為銅線上有粘劑及
    扭緊痕跡，表示是有被人動手腳」等語，足見上開電錶之封印鎖、鉛封及本體均
    係遭外力破壞或更換，而從中竊電無訛。而被告既係紅鍛公司之實際負責人，其
    即係竊電之直接受益人，且依經驗法則，一般人不會在對自己毫無利益之情形下
    ，大費週章替他人改裝電錶本體及拆除電壓定部磁分路組件以竊電，被告於原審
    自承其為國小畢業，無電機之專業技術，是本件應係被告僱請不詳姓名之專業人
    員所為，至為灼然，被告雖曾於八十六年七月二十五日主動向台電公司申報查驗
    電錶，惟查紅鍛公司八十六年七月份之用電量早已大幅下降，應為被告所明知，
    其於同年月二十五日申請驗錶，亦不能據此即謂被告無上述犯行，另證人丁○○
    ，丙○○於本院所為之證言，亦不足為有利於被告之認定。故而，被告上開所辯
    各節，要屬飾卸之詞，顯不足採，被告之罪證明確，其犯行洵堪認定。
二、查台電公司電表箱外之鉛質封印，一面刻有台電字樣及編號，一面印有閃光圖樣
    ，係該公司用以證明電表箱之封印，為台電所加封裝置，即與刑法第二百二十條
    第一項所稱足以為表示其用意之證明者相當，自應以之文書論，且已隨同出租之
    電表箱、電表（含封印鎖及簡易鎖）由用戶保管，被告加以毀損破壞，係犯刑法
    第一百三十八條損壞公務員委託第三人掌管之文書罪（最高法院二十八年上字第
    二五三六號判例、七十五年台上字第六五三一號判決及六十一年一月二十四日第
    一次刑事庭會議決議參照）。其改裝電錶本體及拆除電壓定部磁分路組件以竊電
    之行為，係犯電業法第一百零六條第三款之竊電罪。公訴人雖未敘及被告改裝電
    錶本體及拆除電壓定部磁分路組件竊電之事實，惟此部分與起訴事實記載被告復
    破壞電錶竊電，而於八十六年八月一日被查獲之事實，具有實質上一罪關係，為
    起訴效力所及，本院自應併為審理，附此敘明。又被告基於單一之犯意以一個行
    為繼續為竊電行為之實施，為繼續犯，其僅國小畢業，其本身無力改造電錶竊電
    ，此迭經被告供明，應係被告僱請不詳姓名之專業人員所為，而該人員對於改裝
    電錶應有竊電之認識，故被告與該不詳姓名之專業人員犯意聯絡及行為分擔，為
    共同正犯。被告損壞公務員委託第三人掌管之文書犯行顯係為達竊電目的犯行之
    方法行為，故二罪間顯有牽連關係，為牽連犯，應依刑法第五十五條之規定，從
    一重依刑法第一百三十八條損壞公務員委託第三人掌管之文書罪處斷。原審就此
    部分予以論科，固非無見。惟查刑法第四十一條已於九十年一月四日修正於同年
    月十日公布施行，本件被告所犯上開之罪係最高本刑五年以下有期徒刑之罪，原
    審諭知有期徒刑四月而未依修正後之刑法第四十一條規定諭知易科罰金之折算標
    準即有未洽。被告上訴否認此部分之犯罪固無理由，但原判決既有上述可議之處
    ，自應撤銷改判。爰審酌被告犯罪之動機、手段、所生危害及否認犯行之犯後態
    度等一切情狀，量處如主文第二項所示之刑，並諭知易科罰金之折算標準，以示
    懲儆。
三、公訴意旨另以：被告意圖為紅鍛公司之不法所有，竟基於竊電之犯意，自民國八
    十五年十一月間起至八十六年三月十九日止，在紅鍛公司撬開向台電公司租用之
    00000000號電錶封印，拆卸封印鉛塊，加以損害，而損壞台電公司員工
    委託紅鍛公司掌管之用以證明為台電公司所加封裝置，足以為表示其用意之封印
    鉛塊，並取下玻璃罩，放變電錶內部構造，使計量器失準而竊電。嗣於八十六年
    三月十九日為台電公司台中營業處稽查員戊○○發覺上情。因認被告涉有刑法第
    一百三十八條損壞公務員委託第三人掌管之文書及電業法第一百零六條第三款之
    竊電罪嫌云云。（一）按犯罪事實，應依證據認定之，無證據不得推定其犯罪事
    實，刑事訴訟法第一百五十四條定有明文。復按認定不利於被告之事實，須依積
    極證據，茍積極證據不足為不利於被告事實之認定時，即應為有利於被告之認定
    ，更不必有何有利之證據；事實之認定，應憑證據，如未能發現相當證據，或證
    據不足以證明，自不能以推測或擬制之方法，以為裁判基礎；再者認定犯罪事實
    所憑之證據，雖不以直接證據為限，間接證據亦包括在內，然而無論直接或間接
    證據，其為訴訟上之證明，須於通常一般之人均不致有所懷疑，而得確信其為真
    實之程度者，始得據為有罪之認定。迭經最高法院三十年上字第八一六號、四十
    年台上字第八六號、七十六年台上字第四九八六號著有判例可稽。（二）公訴意
    旨認被告涉有右揭犯行，無非以台電人員戊○○、梁輝雄之指述及卷附財團法人
    台灣大電力研究試驗中心檢驗報告所載該電錶之封鉛一四一字處有外力加工之跡
    象，表內有異物（疑似塑膠片大小約十五公厘乘十五公厘），而紅鍛公司自八十
    六年一月起每月平均用電度數即明顯減少，被告無法說明等情為其主要論據。（
    三）訊據被告否認有破壞電錶竊電犯行，辯稱：伊不知電錶為何不準，伊沒有損
    壞封印及竊電，本身不懂電流之事，也沒有那種技術等語。（四）經查：本案之
    查獲，係台電公司例行之檢驗，而發現紅鍛公司自八十五年十二月起，每月用電
    馬力明顯下降，尖峰度數及最高需量下降很嚴重，台電公司發現後即懷疑，始派
    稽查人員前往檢查，結果發現電錶之封印有被動過手腳，始知悉紅鍛公司有竊電
    等情，業據台電公司台中區營業處稽查人員梁輝雄、戊○○分別於偵查及本院審
    理時指述明確，顯見台電公司是事後發現紅鍛公司用電量減少，始前往檢查而發
    現電錶之封印有遭破壞之跡象，並非當場查獲被告破壞電錶封印而竊電，則台電
    公司稽查人員稱係因電錶遭破壞，致使電錶計度失準一節，當屬其個人推測之結
    果，難予遽採。又台電公司之用電資料表，僅能證明紅鍛公司於八十六年一月至
    三月間有用度減少現象，亦難以之推定係被告破壞電錶竊電。再者，電器用品除
    人為破壞外，自然損壞亦為因素之一，不能因用戶之用電度數減少，而電錶內機
    件確有損壞失準現象，即推定用戶竊電，本案紅鍛公司當時使用之電錶，經送財
    團法人台灣大電力研究試驗中心檢驗結果，該電錶封鉛一四一字處固有外力加工
    之跡象，及表內有疑似塑膠片之異物，然經鑑定證人賴邦彥到庭結證稱：「．．
    ．就構造檢查，我們從外觀玻璃觀視，發現內有塑膠片，由於我們只負責檢驗無
    法拆封檢查，所以無法判定該塑膠片究是外力放入，或內部損壞掉落，而且內部
    之結構也有塑膠製品成分，故有可能內部造成，．．．而器差方面，檢驗結果是
    負５０．１％，表示電度表所計量之度數僅為實際用電量的一半」、「（為何會
    有用電僅為實際用電的一半？）有可能外力介入，有可能機器故障，但後者機率
    較少，這是我們的經驗」、「當時我們檢驗時，塑膠片已掉落，但經測試電力使
    用度數，仍是實際用電的一半左右，所以塑膠片應不會影響度數」等語，鑑定證
    人王小屏則結證稱：「我負責的部分是關於電度表外部的結構，．．．當時編號
    為一四一，是電錶內的封鉛，此封鉛是電錶內最後一個封鉛，我們發現有壓痕，
    究是外力介入或台電人員不小心造成，我們無法得知」等語（均見本院八十九年
    三月二十一日審判筆錄），是以鑑定證人之專業知識，對於電錶失準之原因係屬
    自然或人為因素仍難以判斷，則公訴意旨指被告撬開電錶封印，拆卸封印鉛塊，
    並取下玻璃罩，放變電錶內部構造，使計量器失準而竊電，即屬推測之詞，並無
    實據。而該電錶送財團法人台灣大電力研究試驗中心檢驗後，即存放台電公司台
    中區營業處，惟於八十六年十一月九日遭歹徒侵入，並蓄意破壞損毀該電錶，台
    電公司已無法辦識而予以清理報廢，此有該處八十九年四月十九日中區費稽發字
    第八九０三一七二六號函附卷可證，致本案電錶無法再做進一步之檢驗測試，依
    上說明，本院查無任何直接證據證明被告確有竊電犯行，尚不能僅以推測或擬制
    之方法，遽指被告犯罪，此外，復查無其他積極證據，足認被告確有公訴人所指
    此部分之犯行，此部分係屬不能證明被告犯罪，惟公訴人認與前揭有罪部分有連
    續犯裁判上一罪之關係，爰不另為無罪之諭知，併此敘明。
據上論斷，應依刑事訴訟法第三百六十九條第一項前段、第三百六十四條、第二百九
十九條第一項前段，電業法第一百零六條第三款，刑法第十一條前段、第二十八條、
第一百三十八條、第五十五條、第四十一條，罰金罰鍰提高標準條例第一條前段、第
二條，判決如主文。
本案經檢察官甲○○到庭執行職務。
中      華      民      國     九十      年      五       月     八     日
                                 臺灣高等法院臺中分院刑事第六庭
                                       審判長法  官  陳  嘉  雄
                                             法  官  邱  顯  祥
                                             法  官  龔  永  昆
右正本證明與原本無異。
如不服本判決應於收受送達後十日內向本院提出上訴書狀，其未述上訴之理由者並
得於提起上訴後十日內向本院補提理由書（均須按他造當事人之人數附繕本）。
                                             書記官  陳  麗  玉
中      華      民      國     九十      年      五       月     九     日
附錄：本案論罪科刑法條全文
刑法第一百三十八條：毀棄、損壞或隱匿公務員職務上掌管或委託第三人掌管之文書
、圖畫、物品，或致令不堪用者，處五年以下有期徒刑。
電業法第一百零六條第三款：有左列行為之一者為竊電，處五年以下有期徒刑、拘役
或五百元以下罰金：
  三、損壞或改變電度表、無效電力計、其他計電器之構造，或以其他方法使其失效
      不準者。
                                                                        Ａ


司法院資訊處製作；財團法人民間司法改革基金會備份。
